【裁判字號】    99,台上,687
【裁判日期】    990422
【裁判案由】    請求交付簿冊
【裁判全文】
最高法院民事判決              九十九年度台上字第六八七號
上  訴  人  乙○○
訴訟代理人  黃璽麟律師
複 代理 人  洪玉珊律師
上  訴  人  甲○○
訴訟代理人  陳昱宇律師
上列當事人間請求交付簿冊事件，兩造對於中華民國九十八年三
月三十一日台灣高等法院第二審判決（九十七年度上字第七七九
號），各自提起上訴，本院判決如下：
    主  文
原判決關於駁回上訴人乙○○請求上訴人甲○○交付除民國九十
五年度會計憑證外如原判決附表三所示帳冊資料予乙○○選任之
律師、會計師查閱之訴及駁回甲○○其餘上訴暨各該訴訟費用部
分廢棄，發回台灣高等法院。
上訴人乙○○其他上訴駁回。
第三審訴訟費用，關於駁回上訴人乙○○其他上訴部分，由其負
擔。
    理  由
本件上訴人乙○○（下稱乙○○）主張：伊為銘珍食品廠有限公
司（下稱銘珍公司）不執行業務之股東，而對造上訴人甲○○（
下稱甲○○）則係銘珍公司之唯一董事，依公司法第一百零八條
第一項規定，為該公司執行業務之股東。依同法第一百零九條準
用第四十八條，並類推適用第二百十八條第二項、二百二十九條
規定，伊得行使監察權，請求甲○○交付相關帳簿、會計憑證等
予伊及選任之律師、會計師查閱，惟其屢經請求，均置之不理等
情。爰求為命甲○○將銘珍公司所有如第一審判決附表二所示帳
冊資料交付予伊及伊選任之律師、會計師共同查核檢閱之判決（
乙○○逾此部分之請求，已受敗訴判決確定）。
甲○○則以：乙○○僅得請求伊交付公司法第二十條所定之簿冊
、文件，且會計憑證之保存年限為五年，伊未保存逾五年以上之
會計憑證，乙○○亦不得請求伊交付。況銘珍公司九十二年度以
前之帳冊，因納莉颱風淹水而滅失，且九十三、九十四年度之帳
冊亦已遺失，伊無從提出上開滅失或遺失之帳冊予乙○○查閱等
語，資為抗辯。原審以：乙○○係銘珍公司不執行業務之股東，
甲○○則為該公司之唯一董事即執行業務之股東，有銘珍公司變
更登記表可稽，且為兩造所不爭，依公司法第一百零九條準用第
四十八條規定，乙○○得行使監察權，隨時向甲○○查詢銘珍公
司營業情形並查閱財產文件、帳簿、表冊，不以公司法第二十條
所定應提請股東同意或股東常會承認之文書為限，且依第一百一
十條準用二百二十八條規定，甲○○亦應於每會計年度終了，編
造營業報告書、財務報表、盈餘分派或虧損撥補之議案分送各股
東，請其承認。又各類所得資料申報書、扣繳憑單存根聯、租賃
契約、不動產買賣契約、傳票及憑證、統一發票、薪資清冊及每
月加班明細表，係屬商業會計法第十四條至第十七條所定之會計
憑證；總分類帳、日記帳、進貨帳、銷貨帳、營業人銷售與稅額
申報書、營業報告書、資產負債表、主要財產之財產目錄、損益
表及股東權益變動表、現金流量表、盈餘分派或虧損撥補之議案
及股東會議紀錄，為同法第二十三條第一項、第六十六條第一項
、第二十八條第一項所謂之帳簿、營業報告書、財務報表，另往
來銀行活期存款、綜合存款及支票存庫存摺，則屬財產文件。惟
各項會計憑證，除應永久保存或有關未結會計事項者外，應於年
度決算程序辦理終了後，至少保存五年；各項會計帳簿及財務報
表，應於年度決算程序辦理終了後，至少保存十年，商業會計法
第三十八條定有明文，是以乙○○得請求甲○○交付查閱之文書
，計有九十六年起訴前之五年內（自九十一年一月一日起至交付
之日止）如原判決附表（下稱附表）三(三)所示會計憑證（九十五
年度除外，原判決就此年度係贅列），與十年內（自八十六年一
月一日起至交付之日止）如附表三(一)、(二)所示帳簿、財務報表、
財產文件。至如附表四所示之文書，因乙○○未能舉證證明甲○
○曾向銀行申請銘珍公司對帳單，或另行製作進銷存資料、主要
客戶明細及其銷貨金額、主要供應商及其貨物金額，或有產品銷
售契約、客戶名冊存在，連同超過上開得請求查閱部分之文書，
則不得請求甲○○交付查閱。銘珍公司係一有限公司，而公司法
第一百一十條關於有限公司表冊之編造及承認，並未準用第二百
二十九條規定，如乙○○查閱銘珍公司財產文件、帳簿、表冊之
結果，認有審核該公司財產及業務狀況之必要時，應另依同法第
一百一十條準用第二百四十五條第一項規定，聲請法院選派檢查
人檢查銘珍公司之財產。故乙○○請求與其所選任之律師、會計
師共同查閱銘珍公司之財產文件、帳簿、表冊，尚屬無據。甲○
○對於銘珍公司九十二年度以前之帳冊有無滅失，九十三、九十
四年度之帳冊係在會計師處或遺失，前後所言不一，已難憑信。
況銘珍公司九十二年度以前之帳冊倘因淹水而滅失，衡情應無獨
有八十九年度總分類帳未滅失之理，且甲○○迄亦未向國稅局申
報帳冊滅失或遺失，參以銘珍公司之帳冊、財產文件等資料以乙
○○之被繼承人林清輝死亡為滅失或遺失與否之分界線，甲○○
抗辯九十四年度以前之帳冊，除八十九年度總分類帳外，因淹水
滅失或遺失，不足採信。綜上所述，乙○○請求甲○○交付如附
表三(三)所示會計憑證（九十五年度除外）及如附表三(一)、(二)所示
帳簿、財務報表、財產文件予乙○○查閱，應予准許；逾此範圍
之請求，則不應准許，為其心證之所由得。並說明兩造其餘攻擊
防禦方法無礙前開判決結果，因而將第一審就上開不應准許部分
所為甲○○敗訴之判決廢棄，改判駁回乙○○此部分之訴，並維
持第一審就上開應予准許部分所為甲○○敗訴之判決，駁回其上
訴。
關於廢棄發回部分（即乙○○請求甲○○交付除九十五年度會計
憑證外如附表三所示帳冊資料予乙○○及其選任之律師、會計師
共同查閱部分）：
按股份有限公司之監察人為調查公司業務及財務狀況，並查核簿
冊文件，得代表公司委託律師、會計師審核之。又股份有限公司
之股東得偕同其所委託之律師或會計師查閱董事會所造具之各項
表冊與監察人之報告書，公司法第二百十八條第二項、第二百二
十九條，分別定有明文。又有限公司不執行業務之股東，同法第
一百零九條規定其得行使監察權，而檢查人與未執行業務股東之
監察權本有不同之功能，且有限公司不執行業務之股東行使監察
權與股份有限公司監察人行使監察權同，其調查公司業務及財務
狀況、查核簿冊文件，多需要具備法律或會計方面專業知識，始
能達其監察目的，則為使有限公司不執行業務之股東能確實有效
行使其監察權，以保障股東權益，乙○○主張應類推適用公司法
第二百十八條第二項、第二百二十九條規定，其得偕同所選任之
律師、會計師查閱各項表冊，是否全不足採，非無研求之餘地。
原審就此未予審酌，即駁回乙○○此部分之請求，不無可議。次
按公司法第二百二十九條規定股東得隨時並得偕同其所委託之律
師或會計師查閱之各項表冊與監察人報告書，應備置於公司，此
觀該條規定自明。且經濟部六十五年十一月二十日經商字第三一
七四一號函，亦釋示監察人或監察人代表公司委託之律師、會計
師依同法第二百十八條規定審核簿冊文件，應在公司為之。是以
有限公司不執行業務之股東得否請求執行業務之股東交付財產文
件、帳簿、表冊，有待研求。倘不得為交付之請求，乙○○請求
甲○○交付除九十五年度會計憑證外如附表三所示帳冊資料予乙
○○查閱，所謂交付究係提供予乙○○在公司查閱？抑或其得攜
出公司查閱？則與乙○○此部分之請求應否准許攸關，自應加以
釐清。原審疏未審酌及此，遽行駁回甲○○對於乙○○上開請求
之上訴，亦有未當。兩造上訴論旨，各自指摘此不利於其部分之
原判決違背法令，求予廢棄，均有理由。
關於駁回乙○○其他上訴部分：
原審以前揭理由，就乙○○其他上訴部分為其不利之判決，經核
於法並無違誤。乙○○上訴論旨，指摘此部分之原判決為不當，
聲明廢棄，非有理由。
據上論結，本件乙○○之上訴為一部有理由，一部無理由；甲○
○之上訴為有理由。依民事訴訟法第四百七十七條第一項、第四
百七十八條第二項、第四百八十一條、第四百四十九條第一項、
第七十八條，判決如主文。
中    華    民    國  九十九  年    四    月  二十二  日
                      最高法院民事第六庭
                          審判長法官  劉  福  來
                                法官  陳  國  禎
                                法官  陳  重  瑜
                                法官  吳  麗  女
                                法官  簡  清  忠
本件正本證明與原本無異
                                      書  記  官
中    華    民    國  九十九  年    五    月    三    日
                                                     M

司法院資訊處製作；財團法人民間司法改革基金會備份。
